【裁判字號】    95,簡上,40
【裁判日期】    950822
【裁判案由】    傷害等
【裁判全文】
臺灣苗栗地方法院刑事判決              95年度簡上字第40號
上  訴  人  甲○○
即  被  告
上列被告因傷害等案件，不服本院苗栗簡易庭中華民國95年4 月
24日第一審判決（95年度苗簡字第215 號，聲請案號：95年度偵
字第1001號），提起上訴，本院管轄之第二審合議庭判決如下：
    主  文
上訴駁回。
    事實及理由
一、本案經本院審理結果，除「原審簡易判決之犯罪事實欄，關
    於犯罪時間應更正為95年」外，其餘認第一審簡易判決認事
    用法及量刑均無不當，應予維持，並引用第一審判決書記載
    之事實、證據及理由（如附件）。
二、上訴人即被告甲○○上訴理由略以：我父親即告訴人及祖父
    非常不明理，我自小成長過程艱辛，告訴人個性很急，每每
    強制我，對我語帶威脅、恐嚇，我並非有意傷害告訴人，而
    係告訴人持續挑釁，與鄰居相處不好，對子女亦未盡教養之
    責；而我1 、20年來打掃家裡毫無怨言，去年因趕工較忙，
    告訴人卻要與我爭執，一般家庭不會如此，我們就是無法好
    好溝通，我當時是因為阻止告訴人，才稍微抓他一下，我是
    正當防衛云云。經查：
（一）本件事實，業經被告於警詢中供稱：「（我）徒手抓住他
      （告訴人乙○○）的左右手腕部位拉、扯，以致他的左右
      手腕部位破皮流血。」、「我只有跟父親有發生口角衝突
      拉扯」等語（見偵查卷第12頁）甚詳，核與告訴人乙○○
      於警詢、偵查中指訴遭被告拉扯左右手腕以致破皮流血之
      情節相符，並經證人即被告之母謝冉妹於警詢、偵查中證
      述明確，而告訴人因此向本院家事法庭聲請取得民事通常
      保護令乙節，亦經本院調閱95年度家護字第16號民事卷宗
      、95年度家護抗字第2 號民事卷宗核閱無訛。此外，另有
      行政院衛生署苗栗醫院診斷證明書1紙 及照片4 張在卷可
      稽。
（二）被告主張其係正當防衛乙節。按刑法規定正當防衛之要件
      ，必對於現在之不正侵害，始能成立，若侵害已過去，或
      預料有侵害而侵害尚屬未來，則其加害行為，自無正當防
      衛之可言，最高法院著有19年上字第1174號判例意旨可供
      參照。訊之被告供稱：「父親乙○○坐在1 樓客廳辦公桌
      靠背沙發以上，跟我說，你自己的臥室內務要整理乾淨一
      點，過年快到了，不要沒整理乾淨，又跑去你弟弟房間睡
      。我聽了很不高興地回答他說，你沒有修養，不用你說，
      之後就走過1 樓客廳辦公桌靠背沙發椅旁，徒手抓住他‧
      ‧‧他沒有反擊我，我沒有受傷。」等語（見偵查卷第12
      頁），證人謝冉妹除證述與被告相同之情節外，亦證稱：
      「（我）聽到爭吵聲音，我就走過去1 樓客廳，在客廳辦
      公桌旁，看見我先生與次子甲○○發生口角，拉扯衝突，
      並看見我先生的左右手腕部位破皮流血。」等語（見偵查
      卷第9-10頁），可見被告與告訴人間原係因發生口角，被
      告因一時氣憤，遂上前抓住告訴人之手腕，雙方始因而發
      生拉扯，是難認告訴人當時所為，對於被告而言，係屬於
      不法侵害；再按，互相拉扯係屬多數動作構成單純一罪而
      互為攻擊之傷害行為，縱令一方先行出手，而還擊之一方
      在客觀上苟非單純對於現在不法之侵害為必要排除之反擊
      行為，因其本即有傷害之犯意存在，則對其互為攻擊之還
      手反擊行為，自無主張正當防衛權之餘地，被告於警詢中
      坦承告訴人並未反擊，嗣於偵查中則辯稱關於告訴人有否
      反擊部分有意見云云，惟縱令如此，被告與告訴人既係互
      相拉扯，亦因其本身即有傷害之犯意存在，即便其互為攻
      擊之還手行為，亦無從主張正當防衛，是被告辯稱係正當
      防衛云云，不足採信。
（三）綜上，被告前開所辯，顯係卸責之詞，委無足採，本件事
      證明確，被告傷害直系血親之犯行堪以認定。
三、法律適用部分：
（一）被告行為後，總統於95年6 月14日公布之增訂刑法施行法
      第1 條之1 規定：「中華民國94年1 月7 日刑法修正施行
      後，刑法分則編所定罰金之貨幣單位為新臺幣。94年1 月
      7 日刑法修法時，刑法分則編未修正之條文定有罰金者，
      自94年1 月7 日刑法修正施行後，就其所定數額提高為30
      倍。但72年6 月26日至94年1 月7 日新增或修正之條文，
      就其所定數額提高為3 倍。」並自95年7 月1 日施行。查
      刑法第277 條之傷害罪，有關罰金刑部分，於72年6 月26
      日至94年1 月7 日間，非新增或修正之條文，則依刑法施
      行法第1 條之1 第2 項前段之規定，應提高為30倍，即新
      臺幣9 千元以下。而依修正前罰金罰鍰提高標準條例第1
      條之規定，依法律應處罰金罰鍰者，就其原定數額提高為
      2 倍至10倍。但法律已依一定比率規定罰金或罰鍰之數額
      或倍數者，依其規定。而依行政院會銜司法院於72年7 月
      27 日 發布，同年8 月12日施行，有關刑法定有罰金各條
      ，提高為10倍，換算結果同為罰金新臺幣9 千元以下，修
      正前後罰金之最高額並無不同。然刑法第33條關於罰金數
      額之規定，由銀元1 元以上，修正為新臺幣1 千元以上。
      法律修增定之結果，刑法第277 條之傷害罪，罰金刑由「
      銀元3 百元以下罰金（銀元1 元即新臺幣3 元以上）」，
      提高為「新臺幣9 千元以下罰金（新臺幣1 千元以上）」
      。新舊法比較結果，以舊法有利於行為人，依修正後刑法
      第2 條第1 項前段之規定，應適用行為時之法律。
（二）被告行為時之刑法第41條第1 項前段規定：「犯最重本刑
      為5 年以下有期徒刑以下之刑之罪，而受6 個月以下有期
      徒刑或拘役之宣告，因身體、教育、職業、家庭之關係或
      其他正當事由，執行顯有困難者，得以1 元以上3 元以下
      折算1 日，易科罰金。」且修正前罰金罰鍰提高標準條例
      第2 條前段（現已刪除）規定，就其原定數額提高為100
      倍折算1 日，則依本件被告行為時之易科罰金折算標準，
      應以銀元300 元以下折算1 日，依現行法規所定貨幣單位
      折算新臺幣條例第2 條規定折算為新臺幣後，應以新臺幣
      900 元以下折算1 日。惟94年1 月7 日修正公布，95年7
      月1 日施行之刑法第41條第1 項前段規定：「犯最重本刑
      為5 年以下有期徒刑以下之刑之罪，而受6 個月以下有期
      徒刑或拘役之宣告者，得以新臺幣1 千元、2 千元或3 千
      元折算1 日，易科罰金。」比較修正前後之易科罰金折算
      標準，以修正前規定較有利於被告，依刑法第2 條第1 項
      前段之規定，應適用修正前刑法第41條第1 項前段及修正
      前罰金罰鍰提高標準條例第2 條之規定，諭知易科罰金折
      算標準。
（三）綜合上述各條文修正前、後之比較，自應適用被告行為時
      之法律，即修正前刑法之相關規定及罰金罰鍰提高標準條
      例第1 條前段、修正前罰金罰鍰提高標準條例第2 條規定
      ，予以論處，本件原審適用被告行為時之上開法律規定，
      並無不當。
四、原審據以量處有期徒刑3 月，如易科罰金以銀元3 百元折算
    1 日之刑罰，並無不當。上訴意旨認原判決不當，請求撤銷
    原判決，為無理由，其上訴應予駁回。末以，以往實務見解
    ，認原判決未及比較適用新舊法時，上訴後，雖比較結果以
    舊法有利於行為人，而原判決別無其他撤銷事由，仍應由本
    院以此為由撤銷改判。惟修正後之規定係以適用行為時法為
    原則，因此原判決雖未及比較適用，然上訴本院後，經比較
    新舊法，行為後之法律並非較有利於行為人，仍應適用行為
    時法，則原判決適用行為時法定被告之刑即無不當，自不構
    成撤銷之事由，亦附為敘明之。
據上論斷，應依刑事訴訟法第455 條之1 第3 項、第368 條、第
373條，判決如主文。
本案經檢察官黃彥琿到庭執行職務。
中    華    民    國    95    年    8     月    22    日
                  刑事第三庭  審判長法  官  柳章峰
                                    法  官  呂曾達
                                    法  官  林卉聆
以上正本證明與原本無異。
如不服本判決，應於送達後10日內向本院提出上訴狀。
                                    書記官  盧俊良
中    華    民    國    95    年    8     月    22    日


司法院資訊處製作；財團法人民間司法改革基金會備份。
